【裁判字號】    89,訴,1749
【裁判日期】    891228
【裁判案由】    土地所有權移轉登記
【裁判全文】
臺灣板橋地方法院民事判決  八十九年度訴字第一七四九號
    原      告  甲○○
                丙○○○
    右二人共同
    訴訟代理人  黃達元律師
    複 代理 人  許淑惠律師
    被      告  乙○○      住台北縣三重市○○街一八號
右當事人間土地所有權移轉登記事件，本院判決如左：
    主      文
被告應將如附表甲所示之土地所有權移轉登記予原告甲○○。
被告應將如附表乙所示之土地所有權移轉登記予原告丙○○○。
訴訟費用由被告負擔。
    事      實
甲、原告方面：
  一、聲明：如主文所示。
  二、陳述：
    （一）緣原告甲○○、丙○○○二人與被告於民國（下同）六十九年間合資購買
          如附表甲與附表乙所示之土地，登記為被告所有，兩造間就前開土地有信
          託關係，業經鈞院以八十八年度訴字第九號民事判決確定，該判決主文中
          之附表丙與附表丁，即為本件聲明之附表甲與附表乙，併予敘明。
    （二）按「信託利益全部由委託人享有者，委託人或其繼承人得隨時終止信託」
          ，「信託關係消滅時，信託財產之歸屬，除信託行為另有訂定外，依左列
          順序定之：一、享有全部利益之受益人。二、委託人或其繼承人」，信託
          法第六十三條、第六十五條定有明文。查本件信託物之利益全由原有，並
          未另定受益人，是以原告自得依前述法律規定隨時終止信託。而原告於八
          十九年八月八日已委請徐國勇律師發函予被告，為終止本件信託契約之意
          思表示，此有律師函及被告收件掛號回執可證。故原告甲○○自得請求被
          告將如附表甲所示之土地所有權移轉登記予原告甲○○，原告丙○○○自
          得請求被告將如附表乙所示之土地所有權移轉登記予原告丙○○○。
    （三）又本件信託關係成立於系爭土地買賣契約簽訂之同時，即民國六十九年間
          ，斯時，雖因信託法尚未訂定，而無信託法之適用，惟「按信託契約與委
          任契約性質類似，應類推適用有關委任之規定」（八十三年度台上字第一
          八四九號判決）、「查信託關係，以當事人間之信任關係為基礎，其性質
          與委任關係類似」（八十三年台上字第九九八號判決）、「受託人於信託
          期間本於信託關係所發生之一切權利義務，可類推適用關於委任之規定」
          （八十年度台上字第七二一號判決）。民法第五百四十一條第二項規定：
          受任人以自己之名義，為委任人取得之權利，應移轉於委任人。是原告依
          前開規定，自得請求被告系爭土地之所有權移轉登記予原告二人如訴之聲
          明。
  三、證據：提出本院八十八年度訴字第八十九號民事判決及判決確定證明書影本乙
      份、存證信函及掛號回執影本乙份、土地登記謄本乙份為證。
乙、被告方面：
  一、聲明：駁回原告之訴。
  二、陳述：系爭土地被告也有三分之一權利，應確認被告所有三分之一土地在哪裡
      ，且原告須將被告印章一枚及懶人樹種還給被告，始願將系爭土地返還原告。
    理      由
一、原告主張其二人與被告於六十九年間合資購買如附表甲與附表乙所示之土地，登
    記為被告所有，兩造間就前開土地有信託關係，業經鈞院以八十八年度訴字第九
    號民事判決確定。本件信託關係成立於系爭土地買賣契約簽訂之同時即六十九年
    間，斯時雖因信託法尚未訂定，而無信託法之適用，惟信託契約與委任契約性質
    類似，應類推適用有關委任之規定，而法第五百四十一條第二項亦規定受任人以
    自己之名義，為委任人取得之權利，應移轉於委任人，且原告於八十九年八月八
    日已委請徐國勇律師發函予被告，為終止本件信託契約之意思表示，是原告依前
    開規定，自得請求被告系爭土地之所有權移轉登記予原告二人如訴之聲明。
二、被告則以：系爭土地被告也有三分之一權利，應確認被告所有三分之一土地在哪
    裡，且原告須將被告印章一枚及懶人樹種還給被告，始願將系爭土地返還原告云
    云置辯。
三、查原告主張其二人與被告於六十九年間合資購買如附表甲與附表乙所示之土地，
    登記為被告所有，兩造間就前開土地有信託關係，業經本院以八十八年度訴字第
    八十九號民事判決確定，原告嗣於八十九年八月八日委請徐國勇律師發函予被告
    ，為終止本件信託契約之意思表示等情，業據提出如附表示土地謄本、本院八十
    八年度訴字第八十九號民事判決及判決確定證明書影本乙份、存證信函及掛號回
    執影本乙份為證，並經本院調取前開民事案卷閱無訛，復為被告所不爭執，自堪
    信為真實。
四、按所謂信託行為係指委託人將財產權移轉或為其他處分，使受託人依信託本旨，
    為受益人之利益或為特定之目的，管理或處分信託財產之關係。本件原告甲○○
    與被告間就附表甲所示之土地，原告丙○○○與被告間就附表乙所示之土地各有
    信託關係存在，業經本院以八十八年度訴字第八十九號民事確定判決確認在案，
    自堪認兩造間就系爭土地有信託契約存在。又本件信託關係雖係成立於六十九年
    間，在八十五年一月二十六日信託法公布施行之前，然參酌信託法第六十三條、
    第六十五條「信託利益全部由委託人享有者，委託人或其繼承人得隨時終止契約
    」、「信託關係消滅時，信託財產之歸屬，除信託行為另有訂定外，依左列順序
    定之：一、享有全部信託利益之受益人。二、委託人或其繼承人」之規定精神，
    足認委託人得隨時終止信託契約，並信託關係消滅後請求交付信託財產。經查，
    本件原告已於八十九年八月八日委請徐國勇律師發函予被告，為終止本件信託契
    約之意思表示，該通知由被告之夫代為收受，有卷附存證信函及掛號回執影本可
    稽，足認兩造間之信託契約業已合法終止，渠等間之信託關係當然消滅，被告自
    應將信託財產返還原告。被告雖以原告應先應確認被告所有三分之一土地在哪裡
    ，並返還被告印章一枚及懶人樹種始願將系爭土地返還原告云云置辯，然被告前
    揭所辯與其所負之返還信託財產義務，二者並無對價關係，被告執此據為不返還
    之理由，洵屬無據。
五、綜上所述，兩造間之信託契約既經原告終止，渠等間之信託關係當然消滅，故原
    告請求被告返還信託財產即如附表甲、乙所示土地所有權移轉登記予原告二人如
    訴之聲明，為有理由，應予准許。
六、結論：原告之訴為有理由，依民事訴訟法第七十八條，判決如主文。
中      華      民      國    八十九    年    十二      月    二十八    日
                                臺灣板橋地方法院民事第三庭
~B法      官  程怡怡
右為正本係照原本作成
如對本判決上訴，須於判決送達後廿日內向本院提出上訴狀
中      華      民      國    九十      年      一      月      四      日
~B法院書記官  劉昌明


司法院資訊處製作；財團法人民間司法改革基金會備份。
